【裁判字號】    89,判,2289
【裁判日期】    890623
【裁判案由】    綜合所得稅
【裁判全文】
行  政  法  院  判  決                          八十九年度判字第二二八九號
    原      告  甲○○
    被      告  財政部臺灣省北區國稅局
右當事人間因綜合所得稅事件，原告不服行政院中華民國八十八年三月四日台八八訴
字第○八一八四號再訴願決定，提起行政訴訟。本院判決如左︰
    主  文
原告之訴駁回。
    事  實
緣原告之配偶魏素芳民國八十一年度綜合所得稅結算申報，被告以其漏報本人及配偶
二人取自國防部中山科學研究院（以下簡稱中科院）之薪資所得計新台幣（下同）四
三四、三四六元，乃核定補徵稅額三一、九五四元。原告不服，就取自中科院該薪資
所得部分，申請復查結果，未獲變更，提起訴願，旋遭駁回，由魏素芳提起再訴願，
亦遭駁回，遂由原告提起本訴。茲摘兩造訴辯意旨於次：
原告起訴意旨略謂︰一、行政院決定書的不當：行政院決定書並未針對原告所提事實
理由作客觀回答及解釋，只是統一的範本，規避問題所在且企圖模糊訴求重點，再次
彰顯政府缺乏自省的勇氣，只知以護短心態來掩飾施政的錯誤。不論財政部訴願決定
書抑或行政院決定書之所以駁回原告訴願、再訴願的理由，都不外乎三點：(一)、「中
科院給付非軍職員工之「品位加給」及「技術津貼」之所得，屬經常性補助費給與，
且依職等按月定額支給，為提供勞務所取得之報酬」，故應屬所得稅法第四條第八款
但書所謂之「提供勞務所取得之報酬」及第十四條第一項第三類之「薪資」，而非第
四條第八款本文之「研究補助費」，因而「乃屬應課稅之薪資所得」。並引用中科院
八一訓誠字第一六八七三號函，以判定品位加給自始即屬薪資所得。(二)、「原處分機
關發單補徵稅款，並未逾前揭稅捐稽徵法第二十一條所定核課期間，所稱基於信賴利
益不宜追溯徵補等節，殊無足採。」(三)、行政院決定書中引八十六年判字第一二號及
七五號等判決為支持其論理之依據。原告以右訴三點理由在論理上均有瑕疵，且不足
以作為駁回原告聲請之理由，茲分述如下：(一)就上述第一點而言，財政部訴願決定書
及行政院決定書中均引用中科院八十一年訓誠字第一六八七三號函：「本院於年度開
始即訂有各項研究計畫，並按照研究計畫逐月實施。各項研究計畫除一般經費外，為
獎勵人員竭盡心智參與研發工作，另編列研發人員研究補助費及技術津貼。為便利作
業，研發人員研究補助費係採按月發放方式，再經成本歸戶手續，回歸計畫預算內（
研究補助費採個案給付，必將增加人力及作業之負擔，不符經濟效益）」。並依此推
論「中科院給付非軍職員工之「品位加給」依原告之見及「技術津貼」之所得，屬經
常性補助費給與，且依職等按月定額支給，為「提供勞務所取得之報酬」，而認定「
核非免稅之研究補助費所得，乃屬應稅之薪資所得，殆無疑義」。簡之行政院係以「
悉依該院所訂品位加給支給標準表．．．之等級，每月按級定額領取」或「薪資」等
形式將系爭所得認定為「提供勞務所取得之報酬」，而引用所得稅法第四條第八款的
但書為行政院決定書系爭為應稅判定的基礎。然而，行政院卻對其再三引用之一六八
七三號函中所稱「為便利作業，研發人員研究補助費係採按月發放方式．．．（研究
補助費採個案給付，必將增加人力及作業之負擔，不符經濟效益）」等未加以審酌，
也未有任何辯駁及說明，顯有贊同之意。按中科院如此之說法，明顯表示「品位加給
」及「技術津貼」之所以採按月給付之方式，純為便宜之計，以免破壞經濟效益，造
成不必要之負擔，其本質仍應為第一六八七三號函所謂「為獎勵人員竭盡心智參與研
發工作」之「研究補助費」誤無。對此行政機關也未有反對之意，顯已表贊同。(二)?
甈F機關一再以「凡定期給付即為報酬」之推論作為應稅之唯一理由。惟所謂「報酬
」法律上並未以定期給付之方式作為要件，行政機關的作法，顯係超越法條文義之解
釋，不符法律的解釋「始於文義，亦終於文義」之原則，實不足採。且觀乎所得稅法
第四條第一款「現役軍人之『薪』餉」，雖有「薪資」之形式，但仍屬於免稅範圍；
同法第十四條第一項第三類雖列「薪資」應課稅，但也於同類第二款中明文表示「依
第四條規定免稅之項目，不在此限」。凡此種種，均足稱以顯示：是否為報酬，並不
以是否按月給付為要件；應稅或免稅，亦與是否為「薪資」之名無關。總之，所得之
名稱與形式均非足以認定為應稅之理由，應所得之實質為何而定。財政部訴願決定
書及行政院決定書所持之理由，實不足以推論出應稅之結論。再就法律之目的解釋而
論，依所得稅法第四條第八款之立法目的之，其旨顯在鼓勵研發以增進全民之福址
，中科院所研發者，乃及國家安全、全民福祉之國防科技為行政院與財政部所不爭
。中科院需要之技術水準明顯需要勵誘因以利中科院任務之遂行。此即足以顯示系
爭之品位加給合乎所得稅法第四條第八款之要旨，為依法免稅。而財稅機關僅以作業
程序否決其免稅，實為超越母法之要旨，其解釋有違法之虞，自為不當引用。又行政
院決定書中引用證據不夠嚴謹以致誤會詞意並據以作出不利原告之決定。如：引用中
科院八一訓誠字第一六八七三號函之部分內容「．．．中科院聘僱人員之約定事項亦
載明薪給除實物代金及眷補費外，包括一切給與，業經該局所屬大溪稽徵所赴中科院
查閱資料瞭解無誤，並為中科院八十一年十一月三日八一訓誠字第一六八七三號函所
明示，系爭品位加給自始即屬薪資所得．．．」該局所屬大溪稽徵所誤將薪給與薪資
混為一談，將原函中「薪給」．．．包括一切給與，誤認為「薪資」．．．包括一切
給與，而將品位加給歸屬於薪資所得。(三)其次，就第二點而論，行政院決定書中以「
本件原處分機關發單補徵稅款，並未逾前揭稅捐稽徵法第二十一條所定核課期間，所
稱基於信賴利益不宜追溯補徵等節，殊無足採」。來回應原告一再強調「國稅局自六
十八年至八十二年默認中科院依法免稅的事實，已足以形成人民之信賴」之信賴利益
保護原則之主張。實則，若認為「凡未逾稅捐稽徵法第二十一條即合乎人民信賴」為
真，是否表示，即使是信賴納稅時政府規定之法令而依法納稅之人民，在五年之內，
仍持續活在因政策或解釋改變，隨時可能被追溯補稅的陰影中﹖且即使被追補，也並
不破壞其信賴利益﹖行政機關如此對「信賴利益」的詮釋，顯有偏差，也明顯違反「
不利處分應不溯及既往」之行政原理。按稅捐稽徵法第二十一條之要旨乃在限制追溯
期限，不宜認為「凡未逾第二十一條即合乎人民信賴利益」。所謂「信賴利益」，在
本案而言，係人民在納稅當時，信賴政府及法律之規定而依法納稅，即應受到保護，
而不受將來法令變更之影響。原告對系爭年度之所得稅已完全按當時法律與政府認可
、要求之標準，誠實地完成納稅，若仍被追補，將毫無信賴利益之保護可言。行政法
院七十六年判字第四七四號判決亦充分說明此要旨：「不管行政機關之決定是否合法
，除了重大且明顯之瑕疵或其違法係可歸責於納稅義務人外，行政機關之行為一經表
露於外，人民通常會對其所造成法律狀態之存續寄以信賴，並以之作為行為依據，此
種依據之信賴，應受保護，否則人民將生活於一不確定之法律狀態中」。(四)最後就第
三點而言，行政院決定書中以「此類案件經八十六年度判字第一二號及第七五號等判
決駁回在案，遂駁回其訴願，經核並無不妥」。經查八十六年第七五號判決為原告王
秀桂八十三年度綜合所得稅結算申報，要求退還稅額之訟。系爭為八十年所得稅之事
宜，行政院無於系爭期間仍「為財稅主管機關授權中科院做決定依法免稅，並不作
為之默示同意」與確定應稅之行政命令尚未下達之狀態。第七五號等判決與本案系爭
有時間、背景全然不同，行政院決定書引喻失當，自當捨棄。二、對本案之另類看法
：在民主國家，公務員依法之所為即代表政府之意識、執行政府之政策，不同部會對
法律認知有所差異時，應追溯立法精神尋求統一的解釋，人民只要謹守法律，不需對
不同時空法律解釋不同而擔負責任，這是政府對民主法制應有的認識。就本案來看，
中科院數千名受高等教育並從事科技研發之員工，會不約而同的漏報七十九至八十二
年度部分薪資所得而不自知，而遭財政部追繳稅款，其間必有公務執行上的錯誤，此
項錯誤明顯的不應由無辜員工來負擔，因為公營機關員工依據政府開立的扣繳憑單報
稅，根本就沒有漏稅的可能。中科院於八十五年二月在財政部的壓力下，補開前述四
個年度的扣繳憑單並追繳稅款的行為已使民眾喪失對政府的信任。財政部以原處分機
關發單補徵稅款未逾稅捐稽徵法第二十一條所定核課期間作駁回理由，並不適合，因
為此項補徵稅款主因為行政作業疏失，並非納稅人故意逃稅造成，故怎能以未逾核課
期間來自圓其說，政府無信則國無以立，尚盼貴院能秉持正義原則，謹守民主法治的
最後一道防線，倣效春秋時代，馮諼為齊國孟嘗君市義於薛的作法，撤銷原處分及決
定書，以建立國家法治精神，並維原告權益。
被告答辯意旨略謂：經查中科院之預算雖分別依計畫編列人事費支應其員工之各項給
與，但實際上領受「科技品位加給」或「技術津貼」之非軍職人員，無論配屬之單位
或參與不同計畫，悉依該院所訂「科技人員品位加給支給標準表」、「技術員薪給標
準表」之等級，每月按級定額領取「科技品位加給」或「技術津貼」。該院與其聘僱
人員之約定事項亦載明所指薪給，除實物代金及眷補費外，包括全部給與，是以該院
非軍職人員所領受之「科技品位加給」或「技術津貼」，核屬其因提供勞務所取得之
報酬，另本局於八十二年間曾派員前往該院現場瞭解結果，該院支付非軍職人員之「
科技品位加給」及「技術津貼」係採按月給付方式，是原核定以系爭薪資所得（研究
補助費或品位加給）共四三四、三四六元，併課當年度綜合所得額，核定應補稅額三
一、九五四元，要無不合，請予維持。至原告主張於申報所得稅時，即依當年度扣繳
憑單誠實申報，而今中科院復掣發扣繳憑單，原處分機關怠於事實之認定，而以扣繳
憑單之掣發與否為課稅之認定標準，且在認定標準未明確前，追溯補徵系爭所得之綜
合所得稅，實有悖依法課稅原則乙節；按財政部六十八年十一月三十日台財稅第三八
五○一號函釋，中科院發給研究人員之研究加給依職級按月定額發給者，應屬各該研
究人員之薪資所得，應於給付時依法辦理扣繳，所得人並應於年度結算申報時合併申
報課稅，並自六十九年一月起適用。是「品位加給」屬薪資所得應合併申報課稅已臻
明確，原告主張顯係對法令之誤解。另主張稅捐稽徵人員逐年審閱中科院相關之會計
資料，對系爭金額未予扣繳，均未予置喙，顯證同意中科院對該所得性質認定為研究
補助費，屬免稅範圍乙節，查就中科院系爭「品位加給」或「技術津貼」是否依法扣
繳、申報情事，於本局成立前即八十年元月間經桃園縣稅捐稽徵處大溪分處去函中科
院請依法辦理，本局成立後亦先後多次函請中科院提示資料供核，此有本局大溪稽徵
所八十三年一月二十二日北區國稅大溪審第00000000號等函件可稽，是原告
主張委無足採。又主張八十一年十一月三日中科院以（八十一年）訓誠字第一六八七
三號函說明系爭研究補助費（品位加給）應屬免徵所得稅範圍，被告並無疑義乙節，
查依該函內容僅係說明中科院薪資給付方式，而本局亦未據此函覆系爭品位加給屬免
稅所得；又依上揭行政院秘書長來函已明確指示中科院給付非軍職人員之科技品位加
給與技術津貼免扣繳所得稅乙案，與現行法令規定不合，應依法課徵所得稅。且按現
行所得稅法對此相關之規定條文，係於民國五十二年制訂迄今，對系爭「品位加給」
及「技術津貼」應依法課徵所得稅之規定並未修正，本局依所得稅法規定補徵八十一
年度綜合所得稅，依法並無不合，請予維持。綜上論述：原處分及所為復查、訴願、
再訴願決定並無違誤，請准如答辯之聲明判決。
    理  由
按中華民國政府或外國政府，國際機構、教育、文化、科學研究機構、團體，或其他
公私組織，為勵進修、研究或參加科學或職業訓練而給與之學金及研究、考察補
助費等所得，免納所得稅。但受領之學金或補助費，如係為授與人提供勞務所取得
之報酬，不適用之，為行為時所得稅法第四條第八款所規定。又凡公、教、軍、警、
公私事業職工薪資及提供勞務者之所得，為薪資所得，該項所得之計算，以在職務上
或工作上取得之各種薪資收入為所得額；前項薪資包括薪金、俸給、工資、津貼、歲
費、金、紅利、各種補助費及按月或按年分期給付之退休金或養老金。但為雇主之
目的，執行職務而支領之差旅費、日支費及加班費不超過規定標準者，及依同法第四
條規定免稅之項目，不在此限，復為同法第十四條第一項第三類所明定。本件原告之
配偶魏素芳八十一年度綜合所得稅結算申報，被告初查以其漏報本人及配偶取自中科
院之薪資所得四三四、三四六元，乃核定補徵稅額三一、九五四元。原告不服，以系
爭所得係研究補助費，依行為時所得稅法第四條第八款規定，應屬免稅所得，且系爭
所得係依研究計畫專案申請及依各員工參與程度分別計算發放，並非定額給付，於會
計上採按月給付僅屬權衡變通辦法，其性質符合財政部六十八年十一月三十日台財稅
字第三八五○一號函釋，稽徵機關逐年至中科院查閱相關會計資料，亦對系爭所得未
予扣繳一節未予置理，中科院據以認定系爭研究補助費係屬免稅所得，應屬合法、適
當，稽徵機關於經過數年後始為應稅主張，有違信賴原則云云，申經復查結果，以原
告及其配偶為中科院非軍職員工，八十一年度領取自中科院薪資中之四三四、三四六
元屬品位加給，為其所不爭，而中科院之預算雖分別依計畫編列人事費支應員工之各
項給與，然領受科技品位加給或技術津貼之非軍職人員，無論配屬之單位或參與不同
計畫，悉依該院所訂「科技人員品位加給支給標準表」「技術員薪給標準表」之等級
，每月按級定額領取科技品位加給或技術津貼。中科院聘僱人員之約定事項亦載明薪
給除實物代金及眷補費外，包括全部給與，業經被告所屬大溪稽徵所赴中科院查閱資
料瞭解無誤，並為中科院八十一年十一月三日八十一訓誠字第一六八七三號函所明示
，系爭品位加給自始即屬薪資所得，自應依法合併申報繳稅，原核定並無不合，乃未
准變更。原告起訴主張：中科院按月給付品位加給及技術津貼，乃便宜之計，不採個
案給付增加負擔，仍係對研發人員參與研發之研究補助，應屬免稅。不能以定期給付
，即認為勞務之報酬，違反法律文義之解釋。又中科院研發者為國防科技，國家安
全、人民福祉，為前引所得稅法第四條第八款免稅要旨所在。原告歷年均按法律及政
府認可標準，誠實納稅，今又受追補毫無信賴利益保護可言。本案所得原未申報，乃
政府公務執行之錯誤，不應由無辜者承擔。既非原告故意逃稅造成，不能以未逾核課
期間追課本案稅款而失信於民云云。惟按諸首引所得稅法規定，已明示薪資所得之定
義，凡公教、軍、警、公私事業職工薪資及提供勞務之所得，均屬之。此項薪資所得
除法定免稅者外，均屬應稅之個人綜合所得。查系爭所得係原告及其配偶以中科院非
軍職員工身分而領受之品位加給或技術津貼，雖以研究補助費為名，但並非因參與研
究投入心力而獲致，而是如中科院其他非軍職人員實際上領受「品位加給」或「技術
津貼」之情形，無論配屬之單位或參與不同研究計畫，均依該院所訂「科技人員品位
加給支給標準表」、「技術員薪給標準表」之等級，每月按級定額領取。足見中科院
發給此項品位加給或技術津貼係如薪資般，人人可得，不以投入研究心力而區分，而
以其為中科院服勤務之故，即屬因提供勞務所取得之報酬，依所得稅法第四條第八款
但書規定，不在免稅範圍。依同法第十四條第一項第三款，第十三條規定，自應列報
為個人綜合所得總額中，課徵綜合所得稅，不得僅以系爭所得以研究補助費為名發給
，即謂免稅。又系爭所得所以應認係應稅薪資所得，並非以每月發給為要件，尚不因
中科院函云每月發給為便宜作業，即認不符合應稅要件。又按租稅法律主義，乃課稅
原則之一，課稅固應有法律依據，免稅亦同。此觀諸所得稅法就免稅所得採列舉規定
，非該法所定免稅之所得，均應核課所得稅（第二、三條）等情，亦可窺知。系爭所
得依法應稅，已如上述，縱稽徵機關久未課稅，並不能認有免稅之默示，否則無異認
行政不作為得創設免稅內容，殊與租稅法律主義有違。又被告僅消極的未予核課，其
課稅要件仍然存在，未予原告有任何免稅之利益，無信賴基礎事實，不成立信賴保護
原則。既未逾核課期間，被告予以核課，與法無違。所得稅之核課期間，所得稅法並
無特別規定，自應適用稅捐稽徵法第二十一條所定之核課期間。原告及其配偶既有系
爭應稅所得，即應課稅，與原告及其配偶個人之主觀意思無。被告應予核課，其怠
於稽徵，僅是否逾核課期間問題，亦不因其有歸責事由致未逾核課期間之系爭所得
不得再行核課。又國防科技，涉國家安全、人民福祉，固應受獎勵，然並非必予免稅
之殊遇。揆諸租稅法律主義原則，仍須有明文之免稅規定始可。系爭所得不合免稅規
定，已如前述，自不能謂其與國防科技有關，應解為免稅。前引所得稅法規定之薪資
所得、免稅等內容，於本案系爭所得實現時迄今未有更易，稽徵機關縱有怠於稽徵情
事，並非認屬免稅範圍，嗣後補徵，無關法令變更問題，亦無追溯適用之可言。從而
復查決定維持原核定對原告及其配偶補徵稅款，並無違誤。訴願、再訴願決定遞予維
持，均無不合。原告起訴意旨，難謂有理，應予駁回。
據上論結，本件原告之訴為無理由，爰依行政訴訟法第二十六條後段，判決如主文。
中    華    民    國     八十九      年      六      月     二十三      日
                    行 政 法 院 第 六 庭
                                審 判 長 評  事      徐  樹  海
                                         評  事      黃  合  文
                                         評  事      高  啟  燦
                                         評  事      蔡  進  田
                                         評  事      劉  鑫  楨
右  正  本  證  明  與  原  本  無  異
                                         法院書記官  郭  育  玎
中    華    民    國     八十九      年      六      月     二十七      日


司法院資訊處製作；財團法人民間司法改革基金會備份。
